【裁判字號】    95,判,2104
【裁判日期】    951221
【裁判案由】    菸害防制法
【裁判全文】
最  高  行  政  法  院  判  決
                                     95年度判字第02104號
上  訴  人   丙○○
訴訟代理人   甲○○
被 上訴 人   彰化縣政府
代  表  人   乙○○
上列當事人間因菸害防制法事件，上訴人對於中華民國94年6月
23日臺中高等行政法院94年度訴字第215號判決，提起上訴。本
院判決如下：
    主  文
上訴駁回。
上訴審訴訟費用由上訴人負擔。
    理  由
一、本件上訴人係彰化縣彰化市○○街62號「經典資訊社」負責
    人，該營業場所係屬行政院衛生署（下稱衛生署）民國（下
    同）87年8月12日衛署保字第87042558號公告之密閉式空間
    公共場所，因未張貼禁菸標示，且禁菸區與吸菸區無明顯區
    隔，並放置菸灰缸供顧客吸菸使用，於93年7月15日經彰化
    縣衛生局稽查時發現，被上訴人乃以上訴人違反菸害防制法
    第14條第2項，依同法第26條前段規定，以93年7月23日府授
    衛保字第0930138643號行政處分書，裁處上訴人新臺幣（下
    同）1萬元罰鍰，並限於文到之次日起60日內改正。上訴人
    不服，循序提起行政訴訟，遭原審判決駁回，遂提起本件上
    訴。
二、上訴人在原審起訴意旨略以：（一）上訴人所經營之經典資
    訊社係經濟部公告之一般資訊休閒業，並非衛生署公告之密
    閉空間業別。且休閒資訊業與「供娛樂消費，處封閉或半封
    閉場所」之夜總會、酒家、理容院、KTV、MTV、公共浴室、
    三溫暖及茶室等特許行業有所不同，亦與衛生署87年8月12
    日衛署保字第87042558號公告之舞廳、舞場、KTV、MTV屬於
    不同之建築物管理類別。是本件中「密閉空間場所」一詞之
    意義，依一般通念為不明確，因該行業經消防法、商業登記
    法、商業團體法及建築法等為法律明文為資訊休閒業，其與
    舞廳、舞場、KTV、MTV等經公告為密閉空間的店完全不同。
    故菸害防制法第13條、第14條所規定者非屬抽象概念，主管
    機關自不能依職權而為與一般通念不同之解釋，否則即有違
    文義解釋原則。（二）按裁罰性行政處分，因涉及人民權利
    之限制，其處罰之構成要件及法律效果，應由法律定之，法
    律若授權行政機關訂定法規命令予以規範，亦須為具體明確
    之規定，始符憲法第23條法律保留原則之意旨，司法院釋字
    第394號解釋著有明文。依法律保留原則，法律及法規命令
    之規定內容範圍必須明確，故處罰人民之法規範必須在行為
    時已存在，如該法規範對人民處罰之主體對象不明確，即不
    得加以處罰。故被上訴人所為之裁罰處分已超過法律授權之
    範圍與立法精神，依行政程序法第158條規定，應為無效。
    為此，訴請撤銷訴願決定及原處分等語。
三、被上訴人則以：（一）按衛生署88年1月21日以衛署保字第
    88004535號公告，所謂「密閉空間之公共場所」係以該場所
    是否「於使用期間未能達到與自然界空氣有效通風」而定，
    與該場所從事之行業別或依建管法規之分類別無關，蓋為維
    護使用之民眾免於二手菸之危害，凡符合前開密閉空間規定
    之公共場所，均有依菸害防制法第14條規範之需要，其理甚
    明。故前開公告所舉之舞廳、舞場、KTV、MTV等行業僅係例
    示，並非限於與該等營業相同分類別之場所始須設禁菸標示
    。（二）按有關上訴人應受處罰之責任條件（故意或過失）
    ，被上訴人係依據司法院釋字第275號解釋而認定。又被上
    訴人據以科處罰鍰之公告，係衛生署依菸害防制法第14條第
    1項第8款授權為之，並無違反授權明確性原則及行政程序法
    第158條規定問題。至行政程序法第102條固規定行政機關作
    成限制或剝奪人民自由或權利之行政處分前，除已依第39條
    規定通知處分相對人陳述意見或決定舉行聽證外，應給予處
    分相對人陳述意見之機會，惟依同法第103條第5款規定，如
    行政處分所根據之事實客觀上明白足以確認者，行政機關得
    不予陳述意見之機會。本件上訴人之營業場所係設有空調系
    統，依衛生署87年8月12日公告屬於密閉空間，且並未區隔
    禁菸區(室)與吸菸區(室)，復於場所內放置菸灰缸任由吸菸
    者吸菸，有被上訴人現場稽查照片6張及菸害防制稽查記錄
    表影本附卷可稽，其違規事實客觀上已臻明確，故被上訴人
    逕行據以科罰，尚無違誤等語，資為抗辯。
四、原審斟酌全辯論意旨及調查證據之結果，以：（一）衛生署
    88年1月21日衛署保字第88004535號公告之所謂「密閉空間
    之公共場所」，係以該場所是否「於使用期間未能達到與自
    然界空氣有效通風」而定，與該場所從事之行業別或依建管
    法規之分類別無關。蓋為維護使用之民眾免於二手菸之危害
    ，凡符合前開密閉空間規定之公共場所，均有依菸害防制法
    第14條規範之需要，其理甚明。故前開公告所舉之舞廳、舞
    場、KTV、MTV等行業僅係例示，並非限於與該等營業相同分
    類別之場所始須設禁菸標示。（二）又衛生署87年8月12日
    衛署保字第87042558號公告「舞廳、舞場、KTV、MTV及其它
    密閉空間之公共場所，為菸害防制法第14條所規定『除吸菸
    區(室)外，不得吸菸』之場所」，係依菸害防制法第14條第
    1項第8款規定授權公告，並無違反授權明確性原則及行政程
    序法第158條規定之問題。且本件上訴人營業場所違規事實
    至為明確。另菸害防制法之訂定目的係為防制菸害，維護國
    民健康，此觀該法第1條之規定自明。因未能達到與自然界
    空氣有效通風之密閉場所，在其內吸菸之煙霧難以經由空氣
    之對流排出，自易使同使用該密閉空間公共場所之民眾吸入
    二手菸而有礙其健康，衛生署乃依同法第14條第8款之授權
    ，公告其他密閉空間之公共場所為「除吸菸區(室)外，不得
    吸菸」之場所，並以前揭函釋釋明密閉空間之公共場所之定
    義，自未逾法律授權意旨及違反明確性原則。（三）綜上，
    上訴人所經營之「經典資訊社」經彰化縣衛生局於93年7月
    15日稽查當時，其營業場所門窗緊閉，且除空調外並無達到
    與自然界空氣「有效通風」之情形，足證該場所係屬衛生署
    公告「密閉式空間」全面禁菸之公共場所無疑，然該場所未
    全面禁菸，且在未區隔禁菸區與吸菸區情形下，放置菸灰缸
    供顧客吸菸使用，此有照片5張及被上訴人菸害防制稽查紀
    錄表1紙在訴願卷可稽，上訴人違反菸害防制法第14條第2項
    規定，足可認定。從而，原處分於法並無違誤，訴願決定予
    以維持，亦無不合，而為駁回上訴人在原審之訴之判決。
五、上訴人上訴意旨復以：（一）本件關於「密閉空間場所」一
    詞之意義，依一般通念不為明確，系爭場所為消防法、商業
    登記法、商業團體法及建築法等法律明文規定為資訊休閒業
    ，其與舞廳、舞場、KTV、MTV等經公告為密閉空間的店完全
    不同。故主管機關自不能依職權而為擴大解釋，否則即有違
    文義解釋原則。（二）上訴人所經營之「經典資訊社」為休
    閒資訊業，而衛生署擬具之「菸害防制法」第14條之1、第
    30條修正條文具體明確加入資訊休閒業，是系爭場所自非菸
    害防制法所規範對象。被上訴人無法律依據處罰人民，明顯
    違反憲法。（三）系爭行政處分違反行政程序法第158條，
    應為無效。為此，訴請廢棄原判決，撤銷訴願決定及原處分
    等語。
六、本院查：
（一）按「左列場所除吸菸區(室)外，不得吸菸。．．．八、其
      他經中央主管機關指定公告之場所。前項吸菸區（室）應
      有明顯之區隔及標示。」「違反．．．第14條第2項規定
      ，未設置禁菸標示，或對禁菸區無明顯之區隔、標示者，
      處新臺幣1萬元以上3萬元以下罰鍰，並通知限期改正，逾
      期未改正者，按日連續處罰。」分別為菸害防制法第14條
      及第26條所明定。又「舞廳、舞場、KTV、MTV及其他密閉
      空間之公共場所，為菸害防制法第14條所定除吸菸區（室
      ）外，不得吸菸之場所。」則經衛生署87年8月12日衛署
      保字第87042558號公告在案。查此公告乃衛生署依上述菸
      害防制法第14條規定之授權，為同法第26條關於處罰構成
      要件之規範；並其授權內容及範圍明確，且此公告內容亦
      與菸害防制法係為防制菸害、維護國民健康之規範目的相
      符，自應予以援用；故執以依據菸害防制法第26條規定為
      裁罰處分，即與法律保留原則無違。又因上述衛生署公告
      ，除為舞廳、舞場、KTV、MTV之例示規定外，並為「其他
      密閉空間之公共場所」之概括性規定，故，衛生署乃以88
      年1月21日衛署保字第88004535號函為：「『密閉空間之
      公共場所』，係指公眾(不特定人)使用期間未能達到與自
      然界空氣有效通風之場所。亦即能與戶外空氣直接流通之
      窗戶或開口，其有效通風面積未達該場所地板面積百分之
      五，或使用期間以人工方式輸送空氣(如空調系統)之公共
      場所。」之釋示，以闡明上述公告所稱「密閉空間之公共
      場所」此不確定概念之意涵，核其內容亦與菸害防制法之
      立法目的相符，亦得予以援用。至於菸害防制法草案第16
      條第1項將「資訊休閒業」明文規定為禁菸場所（即除設
      有吸菸區（室）外，全面禁止吸菸），參酌其立法理由，
      係為明確規範而將之列入列舉事項；亦即菸害防制法草案
      係將資訊休閒業依其行業之內容，規範為禁菸場所；至於
      現行菸害防制法，依上開所述，就此等場所，則是依「場
      所」之實質設置情形作為規範之基準；故草案與現行法規
      定，僅為規範方式之不同，自不得因上述菸害防制法草案
      之規範，而認現行菸害防制法第13條、第14條之規定係當
      然排除資訊休閒業之適用；亦即資訊休閒業應否為禁菸場
      所，而有現行菸害防制法第13條、第14條規定之適用，係
      應視其場所之設置情形而定。
（二）經查：本件原審判決已就上訴人之系爭營業場所，係屬衛
      生署公告之密閉室空間，而有現行菸害防制法第13條、第
      14條規定之適用；並其確有違反上述規定情形，且該場所
      之認定與行業別或建管法規規定無關等情，依調查證據之
      辯論結果，詳述其得心證之理由，並就上訴人關於上述衛
      生署公告及函釋因違反授權明確性，而有行政程序法第15
      8條規定等之指摘，何以不足採取，分別予以指駁甚明，
      依上開所述，核無不合；上訴意旨猶就原審判決已詳予論
      述之事項，再執其一己歧異之見解為指摘，自無可採。另
      上訴意旨執菸害防制法草案規定為指摘部分，依上開所述
      ，現行菸害防制法與草案關於此部分規定，僅為規範方式
      之不同，並不得因此而謂資訊休閒業之場所當然無現行菸
      害防制法第13條、第14條規定之適用，故上訴意旨據以指
      摘，亦無可採。
（三）綜上所述，原判決將訴願決定及原處分均予維持，而駁回
      上訴人在原審之訴，核與應適用之法規及判例、解釋均無
      違背，上訴論旨，指摘原判決違法，求為廢棄，為無理由
      ，應予駁回。
據上論結，本件上訴為無理由，依行政訴訟法第255條第1項、第
98條第3項前段，判決如主文。
中    華    民    國    95    年    12    月    21    日
                  第四庭審判長法  官  高  啟  燦
                              法  官  黃  璽  君
                              法  官  廖  宏  明
                              法  官  楊  惠  欽
                              法  官  林  樹  埔
以  上  正  本  證  明  與  原  本  無  異
中    華    民    國    95    年    12    月    21    日
                              書記官  張  雅  琴


司法院資訊處製作；財團法人民間司法改革基金會備份。
